【裁判字號】    89,台簡上,23
【裁判日期】    890526
【裁判案由】    分割共有物
【裁判全文】
最高法院民事判決                                八十九年度台簡上字第二三號
    上 訴 人  丁○○
    上 訴 人  己○○
              戊○○
              甲  ○
              乙  ○
              丙○○
右當事人間請求分割共有物事件，兩造對於中華民國八十八年十二月二十三日台灣台
南地方法院第二審合議庭判決（八十七年度簡上字第二一號），各自提起上訴，本院
判決如左：
    主  文
原判決廢棄，發回台灣台南地方法院。
    理  由
按分割共有物之訴為必要共同訴訟，其訴訟標的對於共同訴訟之各人必須合一確定，
上訴人甲○、戊○○、己○○提起第三審上訴，依民事訴訟法第五十六條第一項第一
款規定，其效力應及於同造之其他當事人乙○、丙○○，爰併列乙○、丙○○為上訴
人，合先敘明。
上訴人丁○○主張：兩造共有坐落台南縣鹽水鎮○○段汫水港小段三三號建地面積○
‧三一五六公頃（下稱系爭土地），每人應有部分六分之一，兩造並無不可分割之協
議，亦無因使用目的不能分割之情形，又無法達成分割協議等情，求為依原判決附圖
（下稱附圖）第一案為分割之判決（另丁○○請求對造上訴人協同辦理面積更正登記
部分，已受勝訴判決確定）。
上訴人丙○○、乙○則以：應依附圖第二案為分割，預留六米以上之路地供分得裏地
之伊等使用，以利通行及建造房屋；如採第一審判決之分割方案，將影響主建物，有
違兩造分割之原意。且位於裏地者因未面臨道路，土地價值不等，實欠公平等語，資
為抗辯。上訴人甲○、戊○○、己○○則稱：同意按附圖第一案為分割，依該案，路
地使用較為方便，且不致浪費太多土地供道路使用等語。
原審將第一審判決關於分割共有物部分廢棄改判，無非以：系爭土地為兩造所共有，
每人應有部分六分之一，地目為建，兩造並無不可分割之協議，亦無因使用目的不能
分割之情形，丁○○因兩造無法協議分割，訴請判決分割，自非無據。查系爭土地地
形完整呈長方形，南側面臨八米之道路，東側則有十八米寬之道路。且系爭土地已由
兩造各依其應有部分占有，建築房屋使用，如依附圖第一案為分割，固最符合土地目
前使用現況，可免拆屋，惟附圖第一案所示Ｂ及Ｅ部分之私設道路長二十公尺，寬度
卻僅有四公尺，不符建築技術規則第二章第一節第二條所定私設道路最小寬度五公尺
之規定，將使分得Ｃ部分之乙○及Ｆ部分之丙○○，未能合法建築房屋；且採用該案
分割之結果，兩造所分得之土地面積，與按應有部分可分得之面積相去甚遠，財團法
人中華民國企業技術鑑定委員會（下稱鑑定委員會）鑑定結果，亦認該案之使用價值
最低，該案確不足取。次查，依附圖第二案為分割，固無前述之缺失，惟該方案所示
Ｋ、Ｎ部分之私設道路，係分別供分得裏地之乙○及丙○○個人使用，其長度均為四
十三公尺，寬度五公尺，面積達二一六平方公尺及二○八平方公尺。且依前揭建築技
術規則第二章第一節第三條之一規定，該等道路應設置汽車迴車道，將更造成土地使
用之浪費。況該道路僅供彼二人通行，實無必要使該私設道路貫穿系爭土地，直達其
最西側，基上考慮，該案亦無足採。而附圖乙案雖未能符合系爭土地目前使用現況，
須拆除卷附土地現況成果圖所示之Ｄ、Ｉ、Ｊ、Ｌ、Ｐ、Ｑ等部分之建物，惟查上開
Ｊ、Ｌ、Ｏ、Ｐ、Ｑ部分，或為磚造石棉瓦倉庫、或為鋼骨鐵皮車庫，均為增建部分
，而主建物部分，縱予拆除，所造成之損害亦非甚大，乙○、丁○○亦均稱希望分配
之面積不要相差太多，房子被拆除亦沒關係等語。且採此方案，其私設道路Ｋ及Ｎ部
分（寬度五公尺，長度二十公尺）符合前揭建築技術規則私設道路最小寬度之規定，
復無兩造所分得之土地面積與應有部分相去甚遠之缺點，各共有人所分得之土地亦均
面臨道路，足供通行，各共有人土地之最小寬度及深度，均符合台灣省畸零地使用規
則第三條之規定，並無分割後土地面積狹小構成畸零地之情形，有助於土地所有人日
後建築之用。審酌上開因素，認以採此案（乙案）為適當。次按，法院裁判分割共有
物，除應斟酌各共有人之利害關係，及共有物之性質外，尚應斟酌共有物之價格，倘
共有人中有不能按其應有部分受分配，或所受分配之不動產，其價格不相當時，法院
非不得命以金錢補償之。查依乙案方式分割，各共有人所分得之土地或面臨既成道路
，或位於裏地而須私設道路而負擔道路面積，致其受分配之土地價格並不相當，參酌
鑑定委員會之鑑定，各共有人應分得之土地價值應為新台幣（下同）八百七十四萬三
千七百五十三元，而丁○○，甲○、戊○○、己○○、丙○○、乙○所分配之土地，
其價值依序為一千三百五十二萬四千七百五十五元、九百三十九萬一千四百三十元、
九百四十六萬零四十元、一千零二萬四千二百四十五元，五百零四萬五千九百六十元
、五百零一萬六千零七十元，則戊○○應提出七十一萬六千二百八十七元，甲○應提
出六十四萬七千六百七十七元，己○○應提出一百二十八萬零四百九十二元，丁○○
應提出四百七十八萬一千零二十二元，補償丙○○三百六十九萬七千七百九十三元，
補償乙○三百七十二萬七千六百八十三元等詞，為其判斷之基礎。
按共有物之原物分割，依民法第八百二十五條規定，係各共有人就存在於共有物全部
之應有部分，互相移轉，使各共有人取得各自分得部分之單獨所有權。故如共有物之
價值因位置不同而有差異，因原物分割而取得之價值較其應有部分折算價值為多者，
即應以金錢補償其分配價值較少之共有人。如分配較多及較少之共有人均為多數時，
為期公平，並符上開共有物應有部分互相移轉之原則，該每一分配較多之共有人即應
就其補償金額，對於分配較少之共有人全體為補償，並依各該短少部分之比例，定其
給付金額。原審就系爭土地為原物分割共有人，因分割取得土地之價值與其土地應有
部分折算之價值有所差異，而為提出補償及受領補償之諭知，惟僅概括諭知應提出補
償及受領補償之共有人及其金額，而未諭知每一應為補償者對於每一受補償者應為給
付之數額，致各應為補償者與應受補償者間如何給付，未臻明確，已有未洽。且所諭
知丁○○，甲○、戊○○、己○○應提出之補償金額之總和為七百四十二萬五千四百
七十八元，丙○○、乙○受領之補償金額之總和為七百四十二萬五千四百七十六元，
二者不相吻合，亦有可議。又以原物為分割並以金錢補償者，二者共同構成裁判分割
之內容，亦即原物應如何分配與金錢應如何互為補償，為一個分割方法，關於金錢補
償部分如有不當，即為分割方法之不當。準此而言，原判決關於金錢補償部分既有可
議，即屬其分割方法為不當。上訴論旨執以指摘原判決不當，求予廢棄，非無理由。
據上論結，本件兩造上訴均為有理由。依民事訴訟法第四百七十七條第一項、第四百
七十八條第一項，判決如主文。
中      華      民      國    八十九    年      五      月    二十六    日
                              最高法院民事第七庭
                                  審判長法官  吳  正  一
                                        法官  謝  正  勝
                                        法官  劉  福  來
                                        法官  高  孟  焄
                                        法官  陳  淑  敏
      右正本證明與原本無異
                                              書  記  官
中      華      民      國    八十九    年      六      月     十三     日


司法院資訊處製作；財團法人民間司法改革基金會備份。
